【裁判字號】    92,台上,260
【裁判日期】    920129
【裁判案由】    給付補償費
【裁判全文】
最高法院民事判決                                九十二年度台上字第二六０號
    上  訴  人  丙○○
                戊○○
                甲○○
                乙○○
                丁○○
                己○○
    共      同
    訴訟代理人  雷祿慶律師
    被 上訴 人  內政部營建署新生地開發局（即台灣省新生地開發處）
    法定代理人  鄭榮隆
右當事人間請求給付補償費事件，上訴人對於中華民國九十年五月二十四日台灣高等
法院花蓮分院第二審判決（九十年度上字第四五號），提起上訴，本院判決如左：
    主  文
原判決廢棄，發回台灣高等法院花蓮分院。
    理  由
本件上訴人主張：伊等向花蓮縣政府許可租用之河川公地，前經台灣省政府決議移轉
供台灣省玉里養護所新建溪口復建園區使用，被上訴人之前身台灣省新生地開發處因
而對伊等進行補償，並於民國八十四年十月二十三日召開之研商花蓮縣溪口開發區土
地收回開發事宜會議獲致結論，惟被上訴人竟不依該結論履行，而以實測之使用面積
為土地補償，且農作物亦僅補償二分之一，並詐欺伊等在其預設之切結書上簽章，嗣
經伊等發現發放金額錯誤，向被上訴人申請補發差額，卻遭其拒絕等情，爰依上開結
論而成立之契約法律關係及民法第七十四條之規定，求為命被上訴人給付新台幣三百
五十六萬四千二百三十元及自八十六年八月二十七日起算之法定遲延利息；撤銷伊等
在切結書上簽章之法律行為之判決。
被上訴人則以：上訴人只有河川公地之使用許可，並無租用河川公地之權限，且政府
已依上訴人之實際使用面積，按八十四年公告現值三分之一，全額為土地之補償，而
農作物則因違規種植，逐枝清點補償二分之一。況前揭會議結論，觀之第四項所載內
容，亦係附條件之法律行為，不能謂契約業已生效等語，資為抗辯。
原審維持第一審所為上訴人敗訴判決，駁回渠等之上訴，係以：按政府機關因徵收人
民之土地或其他權利，而應發給補償費之法律關係，依本院六十九年台上字第一四０
六號判例意旨，係屬一種行政處分，就補償費之發放自應循行政爭訟程序處理。而依
行政程序法第一百三十六條之規定，行政機關與人民就補償費之發放，得以行政契約
之方式代替行政處分，是行政機關與人民間就補償費之發放以行政契約完成，就該行
政契約法律關係所生之訴訟，自應循行政訴訟程序以求救濟，非普通法院管轄權所及
。查上訴人主張渠等承租河川公地之權利，經行政機關以另有公用為由，將之註銷，
並依台灣省水利局執行河川公地救濟方案協商原則，發放上訴人補償費，顯係行政機
關對於上訴人所為之一種行政處分，嗣行政機關與上訴人就補償費之事宜進行協議，
即屬以行政契約代替行政處分，故上訴人以被上訴人未履行該行政契約，提起給付補
償費之訴訟，依上說明，自非屬普通法院管轄。且該行政處分現尚在行政爭訟程序審
理中，亦無由分割同一糾紛，由普通法院及行政法院審理之必要。至於所謂雙層行政
行為理論，則在概念形成上有無法彼此融貫而頗為人為切割之虞，更使爭議無法獲得
一次解決，切割實體法適用完整性及一致性等增加人民訴訟障礙之危險，是否可採，
不無疑問。況本件係行政機關於徵收人民權利後所為之補償行為，與雙層行政行為理
論所稱先行審核要件再據以給付之情形，亦不相同。故被上訴人主張本件有關救濟之
發放或補償，倘發生爭議，應循普通法院途徑解決，亦未可採。從而，上訴人向普通
法院提起本件訴訟，依民事訴訟法第二百四十九條第一項第一款之規定，即應裁定駁
回，雖第一審判決理由有誤，但依同法第四百四十九條第二項之規定，仍應維持等詞
，為其判斷之基礎。
按判決，除別有規定外，應本於當事人之言詞辯論為之，民事訴訟法第二百二十一條
第一項定有明文。而得不經言詞辯論之第二審判決，依同法第四百五十三條之規定，
係指該法第四百五十一條第一項及第四百五十二條第二項之判決而言。本件原判決係
以前揭理由，依民事訴訟法第四百四十九條第二項之規定，駁回上訴人之第二審上訴
，自非屬上開得不經言詞辯論之判決，依上說明，該判決即應本於當事人之言詞辯論
，始得為之。乃原審竟未行言詞辯論，而以判決逕行駁回上訴人之第二審上訴，自有
未當。又上訴人除請求被上訴人給付補償費外，尚依民法第七十四條之規定，訴請撤
銷上訴人在切結書簽章之法律行為，然原審卻僅就其中請求給付補償費部分，論斷上
訴人向普通法院起訴為不合法，而未於判決理由項下說明第一審判決關於駁回上訴人
請求撤銷法律行為之訴部分何以維持之意見，即將上訴人之第二審上訴全部予以駁回
，亦有判決不備理由之違誤。上訴論旨，指摘原判決不當，求予廢棄，非無理由。
據上論結，本件上訴為有理由。依民事訴訟法第四百七十七條第一項、第四百七十八
條第一項，判決如主文。
中      華      民      國    九十二    年      一      月    二十九    日
                              最高法院民事第一庭
                                  審判長法官  李  錦  豐
                                        法官  楊  鼎  章
                                        法官  吳  麗  女
                                        法官  許  朝  雄
                                        法官  陳  淑  敏
      右正本證明與原本無異
                                              書  記  官
中      華      民      國    九十二    年      二      月    二十六    日


司法院資訊處製作；財團法人民間司法改革基金會備份。
